臺灣高等法院花蓮分院刑事判決　　 95年度上更(一)字第147號
上　訴　人　台灣花蓮地方法院檢察署檢察官
被　　　告　乙○○
被　　　告　丙○○
被　　　告　戊○○
　　　　　　　　　　（另案於臺灣花蓮監獄執行中）
前列三人共同
選任辯護人　吳秋樵律師
　　　　　　簡燦賢律師
上列上訴人因強盜等案件，不服臺灣花蓮地方法院93年度訴字第
89號中華民國94年6月30日第一審判決（起訴案號：臺灣花蓮地
方法院檢察署93年度偵字第590號），提起上訴，經最高法院發
回更審，本院更為判決如下：
    主  文
原判決撤銷。
乙○○、丙○○、戊○○共同意圖為自己不法之所有，攜帶兇器
結夥三人以上，以強暴，至使不能抗拒，而取他人之物，乙○○
、丙○○各處有期徒刑捌年陸月，戊○○，累犯，處有期徒刑玖
年，均褫奪公權伍年。
    事  實
一、緣乙○○、丙○○於92年11月10日上午7時許，相偕駕車前
    往丁○○位於花蓮市○○路245巷1號住處，因歸還丁○○（
    綽號「阿家」）先前遺留在乙○○住處手機之方式、時間等
    問題，與丁○○及綽號「大頭」之黃順興在電話中發生爭執
    ，詎丙○○與乙○○2人竟萌生妨害自由及恐嚇之犯意聯絡
    ，在上開時地，由乙○○將丁○○叫出門後，丙○○在車內
    ，持1把尖刀，以強制之方式使丁○○登上乙○○所駕駛之
    車輛後，先在車上徒手毆打丁○○，並將之載往花蓮縣吉安
    鄉南埔仁愛新村停車場，丙○○隨即持刀及露出裝於袋內狀
    似槍枝之不詳器具，致丁○○誤以為槍柄而心生畏懼，不敢
    反抗，丙○○喝令丁○○下車後，乙○○乃基於暫時使用之
    意，隨手在路邊撿拾1支木棍（事後已丟棄於路邊），丙○○則以徒手方式，共同毆打丁○○，致其臉部受有瘀腫之傷
    害（傷害部分業據丁○○撤回告訴），且因知悉丁○○與汪
    秋熟識，聽聞汪某該段時間因賭博而贏得不少彩金，期間
    並逼問汪某之下落，丁○○乃告知雖不知汪某確切地點，惟
    汪某常至黃順興住處之訊息，丙○○與乙○○於離開上揭停
    車場時，並出言恫稱：「要將丁○○帶至山上活埋。」等語
    ，使丁○○心生畏懼，致生損害於其生命、身體之安全，其
    後經丁○○求饒，丙○○、乙○○始於同日八時許將丁○○
    載返其中山路上址住處，而以上開非法方法剝奪丁○○之行
    動自由達1小時多。
二、乙○○、丙○○得知上揭汪秋行蹤之訊息後，即告知戊○○（曾因違反毒品危害防制條例案件，經法院於89年8月8日
    判處有期徒刑6月確定，於91年7月22日執行完畢），再由戊○○約同另1名姓名年籍不詳，綽號「大牛」之成年男子，
    共4人，結夥3人以上，為強盜汪秋在賭場所嬴得之錢財，
    而共同基於意圖為自己不法所有之犯意聯絡，於92年11月11
    日晚上11時許，由綽號「大牛」之男子駕駛不詳車號之車輛
    ，戊○○（綽號「飛鼠」）並攜帶作為兇器使用之1支玩具
    手槍，與丙○○及乙○○共同至黃順興（綽號「大頭」）位
    於花蓮市○○路205之1號住處，由戊○○先進入，「大牛」
    接續在後，接著乙○○及丙○○亦進入，丙○○及乙○○並
    順手持黃順興家中置放之鋁棒作為兇器，由戊○○持槍，「
    大牛」在旁控制，丙○○及乙○○則分持鋁棒控制黃順興，
    喝令汪秋交出身上財物，汪秋無法抗拒，即任由綽號「
    大牛」之人將內有新台幣（下同）24萬餘元及金飾、手機等
    物之背包取走，「大牛」並將置於桌上之黃順興所有白色OK
    WAP手機1支一併取走。上揭4人強取財物得手後，即一同搭
    乘「大牛」所駕駛之車輛離開黃順興家中，前往戊○○不知
    情之友人陳次郎位於花蓮縣吉安鄉○○村○○路433號家中
    朋分贓物。其中戊○○隨即以電話連絡林程矞（業經本院前
    審處有期徒刑6月，如易科罰金，以300元折算1日確定）到
    場並交付3萬元之贓款，作為抵償戊○○先前積欠之借款。
    嗣上揭5人分配贓款後，隨即分頭逃逸。
三、案經被害人丁○○、汪秋訴由花蓮縣警察局移送台灣花蓮
    地方法院檢察署檢察官偵查起訴。
    理  由
壹、有罪部分：
一、證據能力
（一）按「被告以外之人於審判外之言詞或書面陳述，除法律有
      規定者外，不得做為證據。」；「被告以外之人於審判外
      向法官所為之陳述，得為證據。」、「被告以外之人於偵
      查中向檢察官所為之陳述，除顯有不可信之情況者外，得
      為證據。」；「被告以外之人於檢察事務官、司法警察官
      或司法警察調查中所為之陳述，與審判中不符時，其先前
      之陳述具有較可信之特別情況，且為證明犯罪事實存否所
      必要者，得為證據。」，刑事訴訟法第159條第1項、第15
      9條之1第1、2項、第159條之2分別定有明文。依上揭條文
      文義觀之，被告以外之人於審判外向法官所為之陳述，均
      得為證據；於偵查中向檢察官所為之陳述，除顯有不可信
      之情況者外，亦得為證據；於警詢中所為之陳述，與審判
      中不符時，以其陳述具有較可信之特別情況，且為證明犯
      罪事實存否所必要，得為證據。此係因現行刑事訴訟法為
      保障被告之反對詰問權，採納英美法制傳聞法則之精神，
      而被告以外之人於審判外向法官所為之陳述、於偵查中向
      檢察官所為之陳述及於警詢時之陳述，本均屬傳聞證據，
      依傳聞法則，原則均無證據能力，係因立法者分別不同陳
      述情狀，以「被告以外之人於法官面前所為陳述」在任意
      陳述之信用性已受確定保障之情況下所為，故有證據能力
      得採為證據。且檢察官代表國家偵查犯罪、實施公訴，依
      法有訊問被告、證人等權限，且於實務運作時，偵查中檢
      察官向被告以外之人所取得之陳述，原則上均能遵守法律
      規定，不致違法取供，即違背其陳述之任意性，故可信性
      極高，乃例外設定其具備非顯不可信之要件時，得為證據
      ；而被告以外之人於偵查中向檢察官所為陳述，是否具備
      非顯不可信之要件而具有證據能力，亦應就該被告以外之
      人於審判中，及在檢察官面前所為陳述之外部附隨環境或
      條件，比較判斷，並非二者有不一致，即認被告以外之人
      於審判外之陳述均不具證據能力，否則即將證據能力及證
      據證明力混淆，且完全否定審判外所取得證據之證據能力
      ，而偽證罪之處罰規定亦將成為具文。又被告以外之人於
      審判中，以證人身分依法定程序，到場具結陳述，並接受
      被告之詰問，而其陳述與先前在檢察事務官、司法警察官
      或司法警察調查中所為陳述不符時，依法條文義，上列審
      判外陳述所設「具有較可信之特別情況」之條件，應依審
      判中及審判外各陳述外部附隨之環境或條件，比較前後之
      陳述，以決定何項陳述具有較可信之情況，而為證據能力
      之認定，亦非一有不一致，即完全否定上開陳述之證據能
      力，合先敘明。
（二）本件被告乙○○、丙○○、戊○○等3人及其辯護人對公
      訴人（即上訴人）所提出之：(一)被告乙○○於警詢、偵查
      及原審羈押庭之供述；(二)被告丙○○於警詢之供述；(三)共
      同被告林程矞於警詢之供述；(四)被害人汪秋於警訊之供
      述；(五)證人黃順興於警詢及偵查中之證述；(六)證人丁○○
      之警詢筆錄；(七)證人陳次郎於警詢之證述等證據，認均係
      屬傳聞證據，並未具有特別可信性，且為認定犯罪之必要
      ，無刑事訴訟法第159條之1及之2規定之適用，即無證據
      能力，不得採為證據。
（三）茲就上揭供述筆錄之證據能力分述如下：
  (一)被告乙○○於警詢、偵訊及原審羈押時之詢問筆錄，均有證
    據能力，理由如下─
    (1)被告乙○○於原審羈押時之供述，係於審判外向法官所為
      之陳述，其陳述之可信性應得確保，故依刑事訴法第159條
      之1第1項規定，有證據能力。
    (2)被告乙○○於偵查中向檢察官所為之陳述，亦係基於其自
      由意識所為，業據其坦承在卷，再參以被告乙○○當時係
      因另案經查獲，核無必要就本件事件之發生內容為不實之
      陳述，且被告乙○○確有毆打被害人丁○○、與被告戊○○、丙○○至被害人黃順興及證人陳次郎家中，並將自被
      害人黃順興家中取走之鋁棒放置在證人陳次郎家附近等事
      實，業經詳敘如上，其內容亦核與其於原審羈押時在法官
      前所為之供述相符，故不論外在環境，或其內容均無顯不
      可信之情形，依刑事訴訟法第159條之1第2項之規定，亦
      有證據能力。至被告乙○○雖辯稱係經誤導而於偵查中坦
      承，惟究係如何遭誤導，未能舉證以供查驗，故其誤導之
      說，尚非可信，則其基於自由意識下，於偵查中之陳述顯
      係符合真實狀況，故被告乙○○於偵查中之供述，無顯不
      可信之情形，自有證據能力。
    (3)被告乙○○於警詢中供稱：伊與被告丙○○欲進入黃順興
      家時，適遇到被告戊○○和另一名不詳姓名之人，後來是
      被告戊○○持槍押住被害人汪秋，並喝令汪秋交出身
      上之黑色手提包，再將之拿走，伊並未強盜汪秋財物，
      也未前往證人陳次郎家分贓等語（警卷第6、8、10頁）；
      於原審審理時則結稱：伊當時見被告戊○○手上有拿1支
      不知是手槍，還是手機的東西，因手槍與手機差不多大小
      ，而伊與被告戊○○及被害人汪秋復隔有一段距離，無
      法確認係槍還是手機，伊並未看見被告戊○○拿槍指著汪
      秋，被告丙○○於上揭時間，有叫伊載他去證人陳次郎
      家，因被告丙○○要向被告戊○○拿所借之錢，並非分贓
      等語（原審卷第418頁）。與上揭警詢內容於被告戊○○
      強盜及分贓之部分均不同。惟被告乙○○於警訊時，既未
      經警察刑求逼供，係基於其自由意識所為之供述，且其為
      警查獲之時間距事發時已4個多月，與被害人正式製作筆
      錄之時間亦已差1個多月，然其供述內容與被害人汪秋
      指稱遭強盜之情節大致相符，再參以其自行繪製現場圖，
      與其當時所站立之位置，均甚詳盡（警卷第87頁），且與
      證人陳次郎、汪秋及黃順興等人就分配贓物及強盜財物
      之供述則大致相符，則其於警詢時之供述，不論依當時之
      環境或條件，均應係真實，且認定犯罪事實不該偏離真實
      之認定，當確有其事，被害人之供述方可能與被告乙○○
      之供述相符。故被告乙○○於警詢之筆錄，因具有特別可
      信，且為認定犯罪事實所需，故就其他被告而言，其於警
      詢之供述有證據能力。
  (二)被告丙○○於警詢中之詢問筆錄有證據能力，理由如下─
    (1)證人丙○○於警詢時證稱：伊和被告乙○○於被害人黃順
      興家中談事情時，被告戊○○亦與被害人汪秋在另一邊
      談事情，伊有看見汪秋將身上之深色手提包交給被告戊○○等語（警卷第21頁）。嗣於原審審理中改稱：伊當時
      係見汪秋將身上手提包交給在場之「大牛」之人等語（
      原審卷第427頁）。其前後所述雖就交付手提包之人顯不
      相符。
    (2)然被告丙○○就被告戊○○當時在場之事實，及係與被告
      戊○○同時離去被害人黃順興住處，事後亦與被告乙○○
      共同至證人陳次郎之住處，且將其自被害人黃順興住處取
      得之鋁棒留在證人陳次郎住處附近等事實之供述均係一致
      。再參以證人汪秋於本院前審審理時結稱：被告丙○○
      係與被告戊○○共同搭乘1部車離去等語（本院上訴卷第
      183頁），及其於警詢時證稱：被告戊○○持槍要求其將
      皮包交付之等情（警卷第38頁）之供述均一致，且被告丙○○係事後方被查獲，亦坦承於警詢時係基於自由意識陳
      述，若非真有其事，被告丙○○豈可能為上揭之供述。被
      告丙○○係於93年3月8日凌晨零時20分許，經警因毒品案
      拘提到案，當場並經扣得改造手槍1支及子彈4發（另案）
      ，並坦承分得1萬元，與證人陳次郎證稱分贓款之事實相
      符。足認被告丙○○於警詢之供述，不論在客觀條件或主
      觀意識，均未受有任何限制，且與其他在場之人供述大致
      相符，故而被告丙○○於警詢之供述，具有特別可信，且
      為證明犯罪事實所需，依刑事訴訟法第159條之2規定，具
      有證據能力。
  (三)證人林程矞於警詢中之詢問筆錄有證據能力，理由如下─
    (1)證人林程矞於警詢中供稱：伊並未與被告丙○○等3人共
      同強盜，知悉汪秋等2人遭強盜，係於92年年底（詳細
      日期不清楚），在黃順興家遭被告3人強盜，係因當日凌
      晨接獲被告戊○○之電話，表示有「好康的（台語）」，
      要伊到地處偏僻之被告戊○○朋友住處（即證人陳次郎家
      ），伊趕到後，被告戊○○表示渠等剛去黃順興家強盜汪
      秋財物，並分3萬元現金給伊，分錢時，伊看見桌上有1
      支被告戊○○所有的八釐米手槍，且告知係案發當日有看
      到汪秋的車停在黃順興家，故持槍進入強盜財物，強盜
      過程之詳細情節並未告知，因當時與被告戊○○走的比較
      近，且被告戊○○租房子沒錢時，伊曾借錢予被告戊○○
      ，可能因此因素，要還錢而交予該款項，當時尚有「信安
      」及1名不認識之人在場，被告戊○○離開時將置於桌上
      之槍插入腰際後帶走等語（警卷第33-34頁）。嗣於原審
      審理時改稱：伊係接到被告戊○○之電話，表示要還先前
      租屋向伊所借之錢，並非去分贓，伊在陳次郎家並未看見
      有槍等語（原審卷第345頁）。與其於警詢時之供述，就
      是否看到槍枝及是否知悉3萬元之來源之供述不同。
    (2)然證人林程矞所述關於是否知悉贓物及現場有無看到槍枝
      部分之供述前後雖不一致，惟其關於時間、地點、參與之
      人員、被搶之物品、被告戊○○交予其3萬元之現金、及
      交付3萬元目的係因之前所借之房租等內容，並無不一致
      之情形。且證人林程矞於93年3月2日經拘提到案時，拒絕
      於夜間訊問，於隔日即93年3月3日方接受訊問，故究竟事
      實如何，其有充裕之時間考慮供述內容之真實與否；且於
      其他關於接獲通知之時間、到達之地點、所遇見之人，及
      被告戊○○確實曾因房租向其借款部分，則先後所述並無
      不同，揆之常理，當不可能僅供述一部分無關重要事項之
      情形，故其於警訊時之供述應係實在。且其係同案被告4
      人中最先經警拘提到案之人，並係因另案經拘提，在客觀
      環境上，其陳述之真實性應受確保，且有可信性。並於其
      後於相隔將近1個月方為警查獲之被告乙○○於警訊、偵
      查中，就被告戊○○持槍之供述均一致。
    (3)況參酌證人即被害人汪秋及證人即現場目擊案發經過之
      黃順興所述內容，暨被告乙○○、丙○○於警詢供述之內
      容，被告林程矞之警詢筆錄，顯與事實相符，而具有特別
      可信性，且為證明被告戊○○等3人犯罪所需，故其警詢
      筆錄有證據能力。
  (四)證人汪秋於警詢中之詢問筆錄，有證據能力，理由如下─
    (1)證人汪秋於警詢時證稱：遭被告戊○○、丙○○及乙○○等人持槍強盜（警卷第38頁），與其後於原審審理時具
      結作證時所為證述內容（原審卷第321頁），並有不同。
    (2)惟證人汪秋係本件強盜案之被害人，且於遭強盜當日隨
      即以口頭方式向警局報案，業經證人張清華於本院前審審
      理時結證在卷（本院上訴卷第178-1頁），亦核與證人汪
      秋於本院前審結證內容相符（本院上訴卷第181頁）。
      且證人汪秋於本院前審審理時亦結稱：其所有裝有24萬
      多元之背包確被搶走，事發後立即以電話向證人張清華報
      案，並向警員告知係被告3人強盜其財物，且報案後有許
      多單位找其查問，當時係證人陳次郎因怕被誤會有分到錢
      ，故主動告知被告戊○○、丙○○、乙○○及林程矞等人
      涉案，並在其家中分贓款，事後製作筆錄時，雖曾帶同證
      人黃順興及陳次郎至警局製作筆錄，惟僅告知其供述內容
      ，並要求將實情說出，又當時雖曾陪同證人黃順興及陳次
      郎至警局製作筆錄，但並未於訊問時表示意見，又雖認識
      宜蘭綽號「三五」之人，但不認識綽號「二五」之人，且
      未與之有何財物糾紛或借貸關係，而93年2月6日及93年2
      月18日之警詢筆錄均係其基於自由意識供述所製作之筆錄
      ，且係證人陳次郎主動告知被告等人至他家分錢，故伊認
      被告等人係一夥，當時搶其包包之人與被告等共5人一起
      坐同部車離開，在警詢時係為加強語氣，故指稱被告等人
      持槍等語（原審卷第180-183頁）。
    (3)證人汪秋既係本件之被害人，且於案發之後立即報警，
      所供述內容，如前所述，與事後製作之警詢筆錄內容大致
      相符，又係其自行報警製作筆錄，故而該項警詢筆錄供述
      之任意性當不容質疑，況證人係親見親聞事件之人，其所
      為之供述當可信為實在，否則亦有誣告罪之嫌，故而其雖
      於警訊及原審審理時，就遭強盜之人及細節為不同之證述
      ，惟其遭強盜時即報案，且警員係依其報案內容查詢，並
      經由證人汪秋提供分贓處所之證人陳次郎之資料，及遭
      強盜當時亦在場之證人黃順興至警局製作筆錄，並於被告
      等人分贓處所，即證人陳次郎住處附近查獲被告等施行強
      盜行為時所取走之工具─鋁棒2支等情。按之當時情形，
      警訊筆錄之製作係證人汪秋出於自由意識之供述所製作
      ，並無任何非出於任意性之行為，且其內容參以證人陳次
      郎、黃順興及被告乙○○、丙○○等人於警詢供述之事發
      情形，均相符合，縱其於警詢時供述之內容與原審審理時
      之證述不一致，亦僅係證明力之問題，尚非得認該項筆錄
      即無證據能力。
    (4)故證人汪秋於警詢時之供述，其陳述之任意性既得確保
      ，而其供述內容，參以其確有被強盜財物，再參以證人汪
      秋於本院結證之內容，堪以認定證人汪秋於警詢時之
      供述內容，具有特別可信之情形，且為證明犯罪所必要。
      故其該項供述，具有證據能力。
  (五)證人黃順興於警詢及偵訊中之警詢及偵訊筆錄，均有證據能
    力，理由如下─
    (1)證人黃順興於偵訊中之證述，既經其具結，且係基於其自
      由意識所為，業據其坦承在卷。再參以當時環境，僅證人
      黃順興到庭作證，其證詞當不可能受他人之影響，至其事
      後於原審證稱係因受證人汪秋影響而為供述之詞，既經
      證人汪秋於本院前審經交互詰問時結稱，並無教導證人
      黃順興於警詢時應為如何之供述等語，堪信證人黃順興於
      原審之證述，尚非可採。且證人黃順興於偵訊時，因距事
      故發生時間較近，其記憶應較為清晰，證述自無不可信之
      情形。況核以當時之條件，證人黃順興1支手機亦被強盜
      ，迄未取回，亦為本件之被害人，實無必要就本件事故為
      不實之陳述，其當時所為之陳述應可信為實在。故不論外
      在之客觀環境、條件，或其主觀之認知內容，均無顯不可
      信之情形，參以刑事訴訟法第159條之1第2項之規定，證
      人黃順興於偵查中之證述，應有證據能力。
    (2)證人黃順興於警詢之證述，與其後在原審審理中證述內容
      不同。參以證人黃順興於本院前審經交互詰問時結稱：在
      被告乙○○及丙○○到其家前1、2小時，曾透過電話發生
      爭吵，之後被害人汪秋先到其家中，講一會兒話，接著
      「飛鼠」（即被告戊○○）就到，坐下後，被告丙○○與
      乙○○2人一起到，伊就與該2人在廚房講話，汪秋與戊○○在客廳，後來又有1個不認識的人進來，走到裡面，
      當時伊正質問被告丙○○等2人為何毆打丁○○之事，被
      告丙○○等2人拿起鐵棒，伊則靠著牆壁與2人講話，該不
      認識之人自客廳出來，經過其前面時，被害人汪秋就喊
      伊，伊進客廳後，被告等人一群人都出來，再出來時見他
      們1群人自後門走出去，汪秋告知被搶後，看見被告等
      人坐同1部車走，係伊與乙○○等人吵架，汪秋是否有
      與乙○○等人吵架伊不清楚，且警訊及偵查均依其自由陳
      述內容製作筆錄，又當日被害人汪秋作完筆錄後方載伊
      至警局製作筆錄，汪秋有告知其製作筆錄之內容，當時
      伊之供述係按汪秋所告知的回答，其手機當時亦放在桌
      上，一起被拿走，因當時汪秋急著走，故未詳問其發生
      經過，之後汪秋確實告知戊○○拿槍對著他，被告丙○○故意從口袋露出槍枝等語（本院上訴卷第185頁）。
    (3)證人黃順興係陳述其見聞之人，當時亦在事發現場，故其
      供稱係事後聽聞證人汪秋轉述之詞，已有可疑。蓋證人
      黃順興係本件強盜案件發生時在場之人，豈可能需經由他
      人告知後方知事情經過，故其於警詢之供述，並無受限制
      之可能。且證人汪秋於本院前審亦結稱，並未教導證人
      黃順興於警詢時如何陳述。又證人黃順興於警詢中係供稱
      ：案發當日係被告戊○○持槍對著汪秋，汪秋始將皮
      包內現金24萬多元交給戊○○，被告丙○○則將汪秋及
      黃順興之手機搶走，案發時被告戊○○與丙○○各持1支
      手槍等語（警卷第48頁）。其陳述之內容翔實，若非參與
      之人，豈可能為如此詳盡之供述。至證人黃順興與汪秋
      供述內容相同，基於該2人係一同經歷相同事件，其等所
      述內容相同，尚不足為事前商議之證明。
    (4)且證人黃順興於警詢時之供述，既係自行至警局製作筆錄
      ，其供述應具有任意性，並未受有任何之要脅，至其是否
      受其他證人之影響，因係屬其內心之感受，並非於製作筆
      錄當時，受製作筆錄之人影響而為不實供述，故於其供述
      之任意性並不受影響。且證人黃順興所有之手機，並非放
      在證人汪秋背包內或與之放在一起，卻亦在當日遭強盜
      ，並於被告戊○○等人離開證人陳次郎家中時，留在證人
      陳次郎家中，供證人陳次郎使用，業經證人陳次郎於本院
      前審結證屬實，核與證人黃順興於警詢時之供述及本院前
      審經交互詰問後之證詞相符，其手機確亦遭共同強盜，故
      雖證人黃順興與汪秋2人於原審審理時，證稱證詞受影
      響，然參諸上揭所述，其等於原審證述之內容顯有質疑之
      處，故而證人黃順興於警詢時之供述，顯具有特別可信性
      ，且為證明犯罪事實所必要，故具有證據能力。
  (六)證人丁○○於警詢中之警詢筆錄，有證據能力，理由如下－
  　(1)證人丁○○於93年2月6日及同年3月18日在警詢中先後2次
      證稱：伊遭被告丙○○及乙○○2人持槍、刀強押走，且
      持木棍毆打，欲強盜伊退伍金未遂，並恐嚇伊說出汪秋
      之下落、要載伊去活埋等語（警卷第51-56頁）。嗣於原
      審審理時改稱：案發當日被告乙○○叫伊下樓要歸還手機
      ，因伊很早被叫醒而口氣很不好，雙方起衝突，後被告丙○○叫伊上車，當時被告丙○○手上未拿東西，伊係自願
      上車，被告乙○○並未推伊上車，然上車後被告丙○○有
      拿1支刀子並先動手打伊，到仁愛新村停車場後，被告丙○○等人口氣很壞地叫伊下車，2人再一起毆打伊，被告
      丙○○將袋子裡的槍露出1部分給伊看，但沒有說要開槍
      ，並未看見整支槍之型式，也無法指認該槍；被告丙○○
      、乙○○曾詢問汪秋在何處，伊有告知汪秋之下落，
      其間汪秋並於電話中與被告丙○○爭吵。因當時已被打
      ，故被告丙○○等人恐嚇要活埋時會害怕等語（原審卷第
      274-281頁）。與其於警訊時之供述並不完全相符。
    (2)然證人丁○○係本件被害人，事發後係自行至警局報案接
      受詢問，故其於警訊時之供述，當不可能受有脅迫或違反
      其意願之情形。且參以其警詢供述內容翔實且合理，若非
      係身歷其境，豈可能為如此詳盡之供述。又其於警訊供述
      內容，亦核與證人汪秋、黃順興證述內容相符。再參以
      證人丁○○於原審審理中之證述，亦確有遭被告丙○○及
      乙○○毆打、恐嚇，及丙○○取出刀、槍之事實，並告知
      汪秋去向之事，此均核與其警訊內容，及事後被害人汪
      秋要求證人丁○○報案，並被告丙○○等人確實在證人
      黃順興家中與汪秋見面等情形均相符合。顯然其於警詢
      中之供述具有特別可信之情形。至其事後於原審審理中作
      證，已因時隔甚久，記憶不免模糊，故其證述內容與警訊
      時不完全一致，尚無法認其於警訊之供述即有何不可信之
      情形。故證人丁○○於警詢中之證述，參以其他證人證述
      之內容及證人丁○○係其自行至警局報案並製作筆錄，其
      陳述之可信性應已受擔保，且其確亦受有傷害罪，先後供
      述就被告丙○○持兇器部分均相符合等情，應認其於警訊
      時之供述，具有特別可信性，且為證明犯罪事實之必要，
      而有證據能力。
  (七)證人陳次郎（即Ａ1）之警詢筆錄，具有證據能力，理由如
    下─
    (1)證人陳次郎於警詢中證稱：92年11月12日凌晨零時左右，
      被告戊○○綽號「飛鼠」與丙○○、乙○○及另2名男子
      開了2部自小客車至其家（花蓮縣吉安鄉○○村○○路433
      號），要借地方，伊詢問做何事，被告戊○○要伊不要問
      那麼多，之後共5人進到房內，被告戊○○即拿出1只黑色
      的男用背包，將皮包內物品倒出來，伊看到皮包內的物品
      有手機好幾支、現金約20幾萬、2只金戒子、1只金墜子、
      1些石頭介面、印章、筆記本、存款簿等物，戊○○拿起
      現金20幾萬分成5疊給在場的人，每疊3萬元，後來有1個
      伊不認識的男子（經指證為林程矞，該男子是打電話給戊○○由戊○○出去帶他進入）到來，進來後就將被告戊○○所分給每人的3萬元收回來，再由其重新分給在場的人
      每人2萬元，分完之後，離開房間時不知是誰丟了2,100元
      在床上並說這樣比較不會倒楣，隨後他們就到門口，其中
      1人拿了1支手機給伊後，就把皮包內的東西倒在前面的道
      路旁點火燒毀，之後便上車離開，離開前曾告知要去外地
      避風頭。他們在家中談話時，有聽提及該只皮包是由汪
      秋處搶來的等語（警卷第58-59頁）。嗣於原審審理時改
      稱：「（92年11月12日凌晨12點多，在你家發生何事？）
      綽號飛鼠的戊○○送藥來給我，戊○○先來，接著又來了
      2 個人，就是乙○○和丙○○，後來又來了林程矞，就他
      們4人。」、「戊○○直接從手提包拿錢給丙○○，但沒
      有看到拿錢給乙○○和林程矞。」、「（當時在你家時，
      戊○○從包包拿錢出來，在桌上擺成幾疊？）沒有這回事
      。」、「（提示警詢筆錄第57、58頁，你在警詢筆錄說是
      否實在？）當時汪秋在旁邊講的，筆錄內容是警察打出
      來的，但不是我所講的。」、「（戊○○在你家有無把包
      包的東西倒出來？）沒有。他是用抽的把錢拿給丙○○。
      」、「（你在你家有無看見戊○○在門前道路把皮包燒掉
      ？）沒有。」、「（戊○○有無說皮包從那裡來？）沒有
      。」、「（為何在警局時說戊○○有告訴你皮包從那裡來
      ？）是做筆錄的警察打電話給我，說我如果不去做筆錄他
      就要天天到我家。」、「（有無聽到戊○○說東西是從汪
      秋那裡搶來的？）沒有，我只有聽到戊○○要還丙○○
      錢。」、「沒有，當天分錢時，我沒有全程在場。」、「
      （他們如何離開？）林程矞先行，後來乙○○和丙○○離
      開，最後才是戊○○離開，並沒有大牛和信安等男子。」
      、「（你說戊○○從皮包拿錢給丙○○，皮包是何種皮包
      ？）黑色的皮包，是戊○○每次都在揹的，可以斜背。」
      、「（他如何拿錢出來？）他是將包包斜揹移到身體前面
      從中間抽出現金，所以我沒有看見包包裡有什麼。」、「
      （戊○○有無與丙○○說什麼？）我不太清楚。」、「（
      為何你在警詢筆錄上簽名？）我有在吃藥，警察跟我說你
      沒有來做筆錄沒有關係，我會天天到你家找你，我害怕。
      」等語（原審卷第334-336頁），其前後所述顯不相同。
    (2)惟證人陳次郎係主動告知證人汪秋前開事實，且經由證
      人汪秋通知後方至警局說明案情（於93年2月14日21時
      15 分接受警訊，雖未錄音，有花蓮縣警察局94年11月7日
      函在卷可參，檢察官雖聲請勘驗錄音帶，惟並未有該項證
      據，故無從勘驗，附予敘明），並經證人張清華及汪秋
      均結證在卷。
    (3)證人張清華於本院前審結證稱：被害人汪秋遭強盜案件
      為其所承辦，當時為被害人汪秋至警局報案，稱在黃順
      興家被搶，當時黃順興亦在場，作筆錄時係汪秋與黃順
      興一起到，證人陳次郎則係被害人汪秋自己找來的，強
      盜4人中有被害人汪秋認識之人，其自行在外查，知悉
      搶完後在陳次郎家中分贓，故找陳次郎製作筆錄，警方並
      未派人找陳次郎，製作筆錄時被害人汪秋在旁，陳次郎
      係出於其自由意識供述，其先詢問外面傳聞汪秋及黃順
      興被強盜財物之事是否知情，證人答稱知道，且是到其家
      中分財物，當時證人表示不敢將實情說出，因認識被告，
      怕被報復，當時曾告知可以秘密證人身分作筆錄，且係由
      其訊問，警員劉永鑫在旁製作筆錄，係一邊詢問一邊製作
      ，並非事先打好，且未告知不做筆錄，天天到其家中之詞
      ，又當時不知證人陳次郎在何處，故係由被害人汪秋找
      他到警局，又證人黃順興製作3份筆錄，係因2月6日為報
      案，2月18日指認自陳次郎家中取出之物品是否為強盜使
      用之兇器及「飛鼠」是否為被告戊○○，3月18日係要認
      汪秋被搶之財物中是否包括毒品及確認其被搶之財物除
      手機外，是否有其他財物，且當時邊問邊答，故紀錄內容
      係正確，而汪秋因係被害人，故製作證人陳次郎時亦在
      旁釐清案情，且被害人汪秋於案發當日或隔日即口頭報
      案，並非事隔3個多月才報案，僅係於報案後因需經釐清
      案情，至2月6日確定後，才正式受理及製作筆錄，且當時
      因找不到證人陳次郎，亦不知其電話，無從與其連絡，且
      聽聞證據在其家中，故請被害人汪秋找證人到警局製作
      筆錄等語 (本院上訴卷第173-179頁，因證人劉永鑫之詰
      問內容與證人張清華相同，故檢察官捨棄詰問證人劉永鑫
      ) 。
    (4)證人陳次郎於本院前審審理時結證稱：92年11月12日凌晨
      12 時許，被告戊○○帶同被告乙○○、丙○○至其家中
      ，並自皮包中拿不詳數目之現金交予該2人，進到其家中
      共3人，另1人即被告林程矞在屋外未進屋內，93年2月14
      日係被害人汪秋叫伊至警局作筆錄，後來警察亦有打電
      話通知，本認事情與其無關，故不願作筆錄，且在製作警
      詢筆錄時，確有向警員告知被告等人均很可怕，怕遭報復
      ，當日被告等人確有放2,100元在床舖上，但不知是何人
      放的，亦忘了係何人將白色OKWAP手機留給伊使用，該手
      機現不知放在何處，且交予警方之2支鋁棒係被告3人事後
      留在其家中未帶走，警詢筆錄僅皮包裡有那些物品、分錢
      時伊在廚房及燒皮包之事非照其意思記載，其餘均是事實
      ，警員知悉被告等人留2,100元給伊及留2支鋁棒之事，係
      經其告知汪秋，汪某再告知警員等語（本院上訴卷第24
      0-245頁）。
    (5)證人陳次郎既係主動告知被害人汪秋，被告戊○○等人
      至其家中分款之事，且被告戊○○、丙○○、乙○○當日
      於凌晨時分，自被害人黃順興家中離開後，確曾至證人陳
      次郎家中，且被告林程矞確有接獲被告戊○○之通知，至
      證人陳次郎住處，被告戊○○並交付3萬元予被告林程矞
      ，被告丙○○亦於上揭時間在證人陳次郎住處自被告戊○○手中取得現金，且於證人陳次郎住處扣得被告丙○○及
      乙○○2人在案發時，自被害人黃順興家中取走後所持之
      鋁棒，被告戊○○等人離去時留2,100元及1支白色OKWAP
      之行動電話供其使用，而該行動電話確係被害人黃順興當
      日遭強盜之財物等，均經被告等人及證人黃順興、汪秋
      證述在卷，此與證人陳次郎於警訊中之供述大致均相符。
    (6)證人陳次郎既係基於自由意識至警局作證，並經證人汪
      秋於本院結證在卷，且其供述內容亦核與被告等人之供述
      及查獲之事實大致相符，其警詢筆錄具任意性，且依上揭
      所示，其於警詢時之供述具有特別可信性，並為證明被告
      等人犯罪所需，依前揭所示刑事訴訟法條文意旨，應認證
      人陳次郎之警詢證詞有證據能力。
二、認定犯罪事實所憑之證據及認定之理由
（一）被告3人對於(一)共同被告林程矞確有在92年11月11日晚上
      12 點後，經由被告戊○○通知，到證人陳次郎住處，向
      被告戊○○拿取3萬元。(二)被告戊○○、乙○○、丙○○
      及綽號「大牛」之人共4人，在92年11月11日晚上都在被
      害人黃順興家中，且被害人汪秋所有裝有現金及手機之
      背包在92年11月11日晚上在被害人黃順興家中被在場之人
      取走。(三)被告乙○○、丙○○於92年11月11日晚上11時多
      ，在被害人黃順興家各取走1支鋁棒，且事後在證人陳次
      郎家前路旁經查獲。(四)被告戊○○曾於93年3月10日在臺
      東為警查獲持有1支銀白色手槍及2顆子彈。(五)被告丙○○
      亦曾於93年3月8日在花蓮市為警查獲持有改造手槍1支及
      子彈數顆等事實，均不爭執。
（二）被告乙○○及丙○○2人於92年11月10日上午，由被告丙○○持刀強迫被害人丁○○上車，並於車上毆打被害人丁○○，及持狀似槍枝之器具，強迫被害人丁○○下車及供
      出被害人汪秋之去處等妨害自由犯行，且與被告乙○○
      共同毆打被害人丁○○，並共同恐嚇危害其生命等事實，
      均據被害人丁○○於警詢時供述甚詳（警卷第51至56頁）
      。再參以證人丁○○亦於原審經交互詰問時結稱，確有遭
      被告乙○○及丙○○2人共同妨害自由及恐嚇之事實（原
      審卷第274至281頁）。被告2人與證人丁○○前無過節亦
      為渠等所是認，況證人丁○○原不欲追究此事，係嗣後因
      其行為，致被害人汪秋遭強盜，而應被害人汪秋之請
      ，始於93年2月間前往警局製作筆錄，除據證人丁○○結
      證在卷外，亦有上揭所述警詢筆錄2份存卷可按，衡情，
      證人丁○○應無設詞構陷被告乙○○、丙○○之可能，其
      所為證詞自有其可採信之處。均足以證明被告乙○○及丙○○2人共同妨害自由及恐嚇犯行。
（三）被告乙○○於警詢、偵查及原審羈押庭之供述，均得證明
      與被告丙○○、戊○○及1不詳姓名之人（應為綽號「大
      牛」之人）共同於92年11月11日23時40分許至被害人黃順
      興家中，當時被告戊○○確持1支白色槍枝對被害人汪
      秋，致使被害人汪秋無法抗拒，而遭強取財物，且伊與
      被告丙○○怕生衝突，均隨手各拿起1支鋁棍，並與被告
      戊○○、丙○○、被害人黃順興等人均站在客廳中，被害
      人汪秋所有之黑色手提包係由被告戊○○取走（警卷第
      6至9頁、偵查卷第19、20頁及93年聲羈第34號卷第6、7頁
      ）。被告乙○○既係在場之人，且為參與強盜犯行之人，
      其基於自由意識所為之供述當可採信。則被告戊○○等4
      人，由被告戊○○持槍，被告丙○○、乙○○分持鋁棒，
      再由「大牛」將無法抗拒之汪秋所有置有財物之背包及
      黃順興所有之手機取走之事實堪以認定。至其所述關於自
      己部分，雖僅有為防衝突而持鋁棒部分，惟此為人性避險
      之常，而為有利於己之供述，然當時在場之被告等人，人
      數多於被害人，且被害人雖有2人，然手上均未持有任何
      器械，自無從與被告等人相抗拒，則參以被告乙○○其此
      部分之供述，亦可推認被告乙○○當時確有參與控制被害
      人等之犯行。
（四）被告丙○○於警詢時，亦供稱確有看見被告戊○○取走汪
      秋所有之深色背包（警卷第21、22、23頁），且回到乙○○租屋處約半小時，被告戊○○打電話通知伊至吉安鄉
      福興村山邊，並告以手頭不便，並拿1萬元讓其應急等語
      。則被告戊○○確係掌控上揭強盜行為之人，故而取得被
      害人汪秋所有裝有財物之背包，且原需向人（林程矞）
      借款度日，甫自被害人黃順興處離開未久，即有鉅額之現
      款得以交付予被告丙○○ (及林程矞)，足推認被告戊○○確有持槍強盜之犯行。
（五）被害人汪秋於警詢之供述，足以證明遭被告戊○○、乙○○、丙○○及「大牛」等人結夥3人以上，持兇器強盜
      內裝有24萬元現金、金戒指及手機等物品之行為，被告等
      人並於強盜財物得手後，搭乘同1部車離去。被害人汪
      秋係本件之被害人，又遭強盜後立即報警，且因認識部分
      參與強盜財物之人，自行私下調查，隨後未久於警詢製作
      筆錄時，並詳細供述當日遭強盜之情節，並積極連絡證人
      丁○○、黃順興及陳次郎等人製作筆錄，顯見其於警詢時
      ，記憶當最清楚，且確遭強盜，亦知悉誣告罪之刑責，故
      所述應係實在。
（六）被害人黃順興於警詢之供述及偵查中之證述，亦足以證明
      被害人汪秋遭被告戊○○、乙○○、丙○○及「大牛」
      等人持槍結夥3人以上強盜財物，及其置於桌上之手機等
      物品亦遭強盜之事實。
（七）證人陳次郎之證述，足以證明被告戊○○、乙○○、丙○○等人，於案發後至其家中分配贓款，且留下2,100元及
      被害人黃順興所有當日亦遭強盜之白色OKWAP手機1支，並
      於其住處前扣得被告丙○○及乙○○取自被害人黃順興家
      中，用以強盜之鋁棒共2支，足以證明被告戊○○、丙○○、乙○○結夥強盜犯行。且證人陳次郎若非親眼目睹被
      告等人於其住處分配贓款之行為，豈可能知悉被害人汪
      秋在黃順興家中遭強盜，當日除遭強盜現金外，被害人汪
      秋及黃順與之行動電話及金戒指等亦被強盜？又參與之
      人確如被害人汪秋所指述之人，且被告林程矞雖未至強
      盜現場，亦於事後分配贓款等情，堪信證人陳次郎之證述
      實在。
（八）此外復有贓物認領保管單1紙，足以證明被告乙○○及丙○○在證人黃順興家取得，用以參與強盜犯行所使用之鋁
      棒2支，且係在被告等人分贓之證人陳次郎家中取出，由
      被告丙○○及乙○○取自被害人黃順興家中之鋁棒2支，
      至陳次郎家中分財物時，留在該處後，經汪秋打聽後報
      警查獲。
（九）並有被告戊○○及丙○○事後均經查獲持有槍枝之資料，
      有不起訴處分書及判決書影本等附卷可參（本院上訴卷第
      131、133頁），足證被告戊○○於上揭時地，確有持槍之
      行為。
（十）且被告戊○○、乙○○、丙○○及綽號「大牛」之人，於
      強盜被害人汪秋、黃順興所有財物後，係一同搭乘「大
      牛」所駕駛之車輛離去，此除被告戊○○於警詢時供述在
      卷外，並經證人汪秋及黃順興於本院前審結證甚詳，顯
      見被告等3人及綽號「大牛」之人共同參與強盜犯行，方
      於得手後一同搭車離去。
（十一）綜上所述，本件事證已臻明確，被告乙○○、丙○○、
        戊○○前揭犯行均洵堪認定，均應予依法論科。
三、被告等人辯解及不採之理由
（一）訊據被告乙○○、丙○○固坦承有於前揭時、地載丁○○
      前往吉安鄉南埔仁愛新村停車場再將之載回中山路住處之
      事實，惟均矢口否認有何妨害自由、恐嚇犯行，辯稱：渠
      等並未妨害丁○○之行動自由，係其自行上車，亦未攜帶
      凶器或告以要活埋之詞云云。被告戊○○、乙○○及丙○○等3人均矢口否認有結夥強盜犯行。被告乙○○、丙○○辯稱：當日係至該處與黃順興理論丁○○被打之事，經
      黃順興講和後，其等即離開，並未和汪秋講到話，亦未
      強盜汪秋財物，被告乙○○事後亦未分錢，被告丙○○
      則僅向被告戊○○借款1萬元，且2人係一起坐車離開；被
      告戊○○辯稱：係受宜蘭綽號「二五」之人委託，和「二
      五」之小弟即綽號「大牛」之人一同前往黃順興住處，找
      汪秋談債務之事，不知「大牛」為何取走汪秋之皮包
      並隨即離去，未與「大牛」有犯意連絡，交予被告丙○○
      及林程矞之款項均係其販毒所得之款項，並非強盜之財物
      云云。
（二）被告乙○○及丙○○2人確有要求被害人丁○○上車及毆
      打丁○○之行為，則不論被告2人原本與被害人丁○○關
      係如何，當日應曾發生爭執，故被告乙○○、丙○○2人
      對被害人丁○○產生不滿，雙方既於丁○○住處前即已生
      爭執，且被告係2人同行，被害人丁○○僅1人，其至愚亦
      不可能自願隨同2人上車。況被害人於原審審理時即已證
      稱當日想睡，被吵醒，則豈可能不知要至何處，即自願隨
      同被告2人上車？顯然被告2人有施用強制之手段，令被害
      人丁○○上車之妨害自由之犯行。另質之被告乙○○於偵
      查中及審理時亦不諱言有接續毆打丁○○，並將被害人丁○○載離住處前往吉安鄉南埔前後長達約1小時後，始將
      之載回中山路住處之事實，參酌證人丁○○所證述：經其
      求饒，被告2人始將伊載回住處等語，足見證人丁○○於
      案發當時行動自由業為被告2人以強暴、脅迫等非法方法
      所控制，至為灼然。被告2人前揭所辯，要屬事後卸責之
      詞，委無足採。至疑似槍柄部分因未扣案，復無證據認為
      確實為槍枝，尚無從逕認為係槍枝。至證人丁○○事後於
      原審證稱係自願上車之詞，參以其間之關係，應僅係事後
      迴護之詞，尚難採信。被告2人仍空言否認犯行，並不足
      採。
（三）被告乙○○雖事後於原審作證時，否認原供稱之在黃順興
      家談事情時，有看到戊○○拿1支白色手槍云云。然參以
      被告乙○○於原審亦結證稱在被害人黃順興屋裡時，因怕
      會有衝突，就取屋內棒子之詞，顯然被告乙○○及丙○○
      當時確亦在屋內，並非其事後辯稱之與黃順興在廚房中談
      事情云云，又若係分處不同房間，其於警詢、偵查及原審
      羈押庭經訊問時，豈可能供出被告戊○○、被害人汪秋
      、黃順興2人在現場之狀況，且其所述又與證人汪秋及
      黃順興之供述相符，足證其事後所述，應係於逃亡期間，
      已與同案被告及被害人間達成共識而為脫罪之詞。至其事
      後供稱係應被害人汪秋邀約至該處之詞，亦顯不可採，
      不論其與被告丙○○2人，先前因丁○○之事，係與被害
      人黃順興或汪秋於電話中爭吵，參以被害人汪秋於警
      詢時明確供稱當日係臨時至被害人黃順興家中等語，及客
      觀上被害人汪秋隨身攜帶20多萬元款項之情形，被害人
      汪秋豈可能事先與被告丙○○、乙○○等人約在他人住
      處爭吵？又被告乙○○供稱當日至黃順興家，在門口遇到
      戊○○及另2名不認識之人部分，顯然係事後為將強盜行
      為推至不詳姓名之人身上，而任意供述之人數，尚不足以
      證明除「大牛」之人外，另有1名不詳姓名之人在場，此
      再參以其於警詢時供稱之「一共4人進入屋內，進入後戊○○持槍押住汪秋，伊及丙○○各隨手拿起1支鋁棒，
      戊○○持白色或鐵灰色的槍，喝令汪秋交出身上黑色手
      提包，當時係在黃順興家客廳中，伊站在黃順興旁，前面
      為丙○○，汪秋與戊○○2人坐在桌子邊，黑色手提包
      由戊○○拿走，離開時係搭戊○○車子走（警卷第6、8至
      11頁）」之詞即可知，且再參以被告戊○○於警訊中（警
      卷第14-16頁）供稱當日係與丙○○、乙○○3人一起至被
      害人黃順興家，且為綽號「大牛」之男子載其等過去，且
      離開時為「大牛」載其等3人一起離開等語，亦足以證明
      當時在場參與強盜行為及事後一起離開之人共4人。
（四）又被告戊○○於警訊中亦坦承確有叫汪秋將背包交過來
      ，並查看裡面 (警卷第17頁)等語，雖被告戊○○供稱僅
      查看裡面沒有錢，只有安非他命及海洛因，就將背包丟還
      等語，此顯與常理不符，不論被害人汪秋背包中放置金
      錢或毒品，豈可能隨意交付背包與他人？且被告戊○○既
      供稱係託被害人汪秋買毒品，未履行，又豈可能看見背
      包內有毒品，而不取走，反僅要求交付現金？故被告戊○○所述有違常理，顯係不實。至其事後辯稱之係「大牛」
      之人自行取走被害人汪秋所有背包之詞，亦與其自己之
      供述不符，不堪採信，且足以證明被告乙○○、丙○○及
      證人汪秋、黃順興於原審就前開取走背包之人之供述，
      均係事後迴護被告之詞，而不堪採信。
（五）且被告戊○○既積欠被告林程矞前揭3萬元之房租費，此
      均據被告2人供述在卷，不論真偽如何，則按之常理，豈
      可能深夜要求債權人至該處收款？且甫自被害人汪秋家
      中離開，至陳次郎家中，相隔僅數十分鐘，即有3萬元之
      款項可清償積欠近達1年之款項？顯然上開3萬元確係被告
      等3人強盜後取得。其嗣後辯稱係販賣毒品所得，既未能
      舉證，且顯與事實不符。
（六）另被告3人既稱與綽號「大牛」之人不熟識，豈可能一同
      進入證人黃順興之私人住宅，竟無人問其姓名或至該處做
      何事？且上揭處所係證人黃順興之住處，並非被害人汪
      秋之住處，被告丙○○等人如何得悉被害人汪秋在證人
      黃順興家中？又綽號「大牛」之人又如何得知被害人汪
      秋在證人黃順興之住處？顯然被告3人應係自被害人丁○○口中得悉被害人汪秋之行蹤後，與綽號「大牛」之不
      詳姓名成年男子共同至證人黃順興住處，欲尋找因賭博而
      手頭頗豐之被害人汪秋強盜財物甚明。
（七）又92年11月11日晚上，被害人汪秋除其置於背包內之現
      金被取走外，並有證人黃順興所有之行動電話遭強盜，業
      經被告等3人於準備程序中均不爭執，而該行動電話於92
      年11月12日被告等3人及同案被告林程矞離開後，放置在
      證人陳次郎家中之桌上，事後並經證人陳次郎取走後使用
      ，業經證人陳次郎於本院前審結證在卷，顯然被告3人當
      時確有參與取走被害人汪秋之財物，否則甫被強盜之財
      物如何可能於被告等3人離去後，置於證人陳次郎家中？
      故被告等3人辯稱不知「大牛」強盜財物或未參與之詞，
      係事後卸責之詞，不堪採信。
（八）被告戊○○固供稱受宜蘭綽號「二五」之人委託，與「二
      五」之小弟「大牛」一同前往被害人黃順興家中，與被害
      人汪秋談論債務之事云云，顯係不實，蓋當日被害人汪
      秋係臨時至被害人黃順興家中聊天，業經證人汪秋於
      本院前審結證甚詳，綽號「二五」之人如何得知其將至證
      人黃順興家中？而要其小弟自宜蘭至花蓮談債務問題。況
      證人汪秋於本院前審經交互詰問時，亦結稱不認識「二
      五」之人，雖認識宜蘭綽號「三五」之人，惟與之並無債
      務糾紛等語，此與被告戊○○之供述完全不同，且證人汪
      秋亦從未曾提及與被告戊○○談論債務之事，被告戊○○前開所辯顯係事後卸責之詞，不堪採信。
（九）又被告乙○○與丙○○於92年11月11日晚上11時多時，在
      證人黃順興家中各自取走1支鋁棒，而該2支鋁棒事後於證
      人陳次郎住處附近經查獲，此亦據被告3人於準備程序中
      就此部分不爭執。則被告乙○○及丙○○2人於證人黃順
      興家中既僅與證人黃順興爭吵，其係2人，如何需各持1支
      鋁棒對付被害人黃順興？又既非與被告戊○○及「大牛」
      強盜財物，何需一同離去，且於離去時仍持鋁棒？又證人
      丁○○既係告知證人汪秋，而被告乙○○及丙○○2人
      與汪某爭吵，如何需持鋁棒對證人黃順興？另被告2人若
      未與「大牛」及戊○○一同離去，並一起至陳次郎家中分
      贓，被告丙○○及乙○○並辯稱係事後方至證人陳次郎家
      中，則為何其2人所稱為防身而手持之鋁棒，並未置於其
      住處，而仍攜帶並放置在證人陳次郎家附近？故被告等3
      人於原審之證述均係事後互相迴護之詞，不堪採信。
（十）況被告戊○○確曾於93年3月10日經警在花蓮市查獲攜帶1
      支銀白色手槍及子彈2顆，有不起訴處分書附卷可參（本
      院上訴卷第131頁，至其供稱持有之時間，顯係為避開本
      件而為不實之供述），此亦核與同案被告乙○○於警訊、
      偵查中均明確供稱被告戊○○持有槍枝之顏色相符，若非
      被告乙○○確有目睹被告戊○○所攜帶之槍枝，其如何能
      詳細供述槍枝之型式及顏色？至雖扣案之槍彈經鑑定係玩
      具槍彈，有不起訴處分書附卷可參，惟仍可確定為被告戊○○確曾持有被告乙○○所供述槍枝之型式及顏色，顯見
      被告乙○○於警訊及偵查中之供述係可信，亦足見被告3
      人確有持槍強盜之行為甚明。
（十一）同案被告林程矞於警訊中供稱係被告戊○○等人見被害
        人汪秋車停在被害人黃順興家門外，故進入強盜等語
        ，與被害人汪秋於警訊中供稱當日係駕車到黃順興家
        找黃某聊天等語相符。則被告乙○○、丙○○及戊○○
        等人於原審供述到達該處之理由即顯係不實。
（十二）被告乙○○於偵查中供稱「我有看到戊○○拿1支手槍
        對準汪秋」等語（偵查卷第18頁背面）。於原審羈押
        庭，法官訊問時供稱「有看到戊○○拿1支白色手槍」
        （93聲羈34號卷第6頁）。則被告乙○○何以為怕衝突
        而去拿鋁棒？顯然係因強盜行為時，分擔控制現場之被
        害人黃順興，而為避免被害人反抗，方與被告丙○○均
        持鋁棒甚明。
（十三）且證人黃順興於偵查中，就被告3人及綽號「大牛」之
        人，於犯罪時地，進入持槍強盜被害人財物後離開之過
        程，詳細證訊，並經具結。與被害人汪秋之供述相同
        。且被告3人與被告林程矞於原審互為證人，與證人汪
        秋、黃順興於原審之證詞互相掩護及迴護，事後均將
        拿走汪秋包包及手機者推給未到案綽號「大牛」之人
        ，然「大牛」拿走包包等物後，被告戊○○等人亦隨即
        同車離開，被害人豈可能任由他人拿走內有24萬餘元之
        包包而默不吭聲。被告等人既認識被害人汪秋，又豈
        可能對該事實未置一語？
（十四）另證人陳次郎警訊筆錄詳細，豈可能係警員自行捏編？
        且其證述之內容，原本警員並不知情，均係經由證人陳
        次郎供述後，方知悉參與之人，及事後到場分贓之被告
        林程矞之事，於其住處留下現金、手機之事，並在其住
        處扣得作案用，取自被害人黃順興家中之鋁棒2支等物
        ，顯然證人陳次郎（即證人Ａ1）於警詢之供述係實在
        ，其事後於原審證稱遭逼迫供述之詞，亦經本院詰問甚
        詳，並非屬實，當係事後為迴護被告之詞，尚不足採。
（十五）且同案被告林程矞於警訊時，亦已坦承被告戊○○告知
        係自汪秋處強盜系爭交付之款項，被告戊○○於事發
        前近1年，即連數千元之房租均無法支付，需向同案被
        告林程矞借款，時間長達約1年均無法清償，則竟於自
        被害人黃順興及汪秋被強盜後，不出數十分鐘隨即有
        數萬元之款項，既可交付予被告丙○○，又可償還同案
        被告林程矞3萬元，故同案被告林程矞前開於警詢之供
        述應係屬實，而堪採信。
（十六）被告等人其他關於參與之人、取走背包之人或交付款項
        之原因等之辯解，亦顯均與事實不符，不堪採信。綜前
        所述，被告等上揭辯詞，均係事後卸責之詞，不堪採信
        。
四、論罪科刑及撤銷改判理由
（一）被告行為後，刑法於94年1月7日修正通過，於94年2月2日
      公布，並於95年7月1日施行。按行為後法律有變更者，適
      用行為時之法律，但行為後之法律有利於行為人者，適用
      最有利於行為人之法律，現行刑法第2條第1項訂有明文。
      此條規定乃與刑法第1條罪刑法定主義契合，而貫徹法律
      禁止溯及既往原則，係規範行為後法律變更所生新舊法律
      比較適用之準據法，是刑法第2條本身雖經修正，但刑法
      第2條既屬適用法律之準據法，本身尚無比較新舊法之問
      題，應一律適用裁判時之現行刑法第2條規定以決定適用
      之刑罰法律。又本次刑法修正之比較新舊法，應就罪刑有
      關之共犯、未遂犯、想像競合犯、牽連犯、連續犯、結合
      犯，以及累犯加重、自首減輕暨其他法定加減原因（如身
      分加減）與加減例等一切情形，綜其全部罪刑之結果而為
      比較（最高法院95年5月23日95年度第8次刑庭會議決議可
      資參照），合先敘明。經查：
    (一)修正前刑法第28條共犯之規定為：「二人以上共同實施犯
      罪之行為者，皆為正犯」，修正施行後之規定則為：「二
      人以上共同實行犯罪之行為者，皆為正犯」，揆諸本條之
      修正理由係為釐清陰謀共同正犯、預備共同正犯、共謀共
      同正犯是否合乎本條規定之正犯要件。本案被告等人之行
      為，既屬實行犯罪行為之正犯，則適用修正施行前之刑法
      第28條規定論擬，並無不利於被告。
    (二)依修正後之刑法既已刪除牽連犯之規定，則所犯上述各罪
      應依數罪併罰之規定分論併罰。比較新舊法之規定，修正
      後之規定亦非較有利於被告。
    (三)修正後刑法第47條關於累犯之規定，增加犯罪行為人之再
      犯係出於「故意」者，始有累犯加重之適用。本件被告戊○○再犯本件之罪，係出於故意，無論依修正前刑法第47
      條規定或修正後刑法第47條第1項之規定，均構成累犯。
    (四)綜上比較結果，揆諸前揭最高法院決議及修正後刑法第2
      條第1項規定之「從舊從輕」原則，自應適用被告行為時
      之法律，即被告行為時之舊法。
（二）論罪：核被告乙○○、丙○○所為，均係犯刑法第302條
      第1項妨害自由罪、第305條之恐嚇罪及第330條第1項之結
      夥3人以上持兇器強盜罪。被告戊○○所為係犯刑法第330
      條第1項之結夥3人以上持兇器強盜罪。
（三）共犯：被告乙○○、丙○○就妨害自由、恐嚇等罪部分及
      被告乙○○、丙○○、戊○○、不詳姓名綽號「大牛」等
      人間，就強盜罪部分，分別有犯意連絡，行為分擔，係屬
      共同正犯。
（四）牽連犯：被告乙○○、丙○○就前揭妨害自由、恐嚇、加
      重強盜罪等3罪間，有方法結果之牽連關係，應從一重之
      加重強盜罪處斷。
（五）累犯：被告戊○○前曾因違反毒品危害防制條例案件，經
      臺灣花蓮地方法院於89年8月8日判處有期徒刑6月確定，
      於91年7月22日執行完畢，其於刑之執行完畢後5年內再犯
      本件有期徒刑以上之罪，係屬累犯，應依刑法第47條規定
      加重其刑。
（六）公訴意旨雖認被告乙○○、丙○○2人係意圖為自己不法
      之所有，以強押上車、持有刀槍暨毆打、恐嚇方式，致使
      丁○○無法抗拒而強盜其退伍金未遂，而應依刑法第330
      條第2項、第1項、第328條第4項、第1項規定加重強盜未
      遂罪處斷云云。然查：
    (一)被告乙○○、丙○○等2人於前揭時、地僅對丁○○稱：
      「你剛退伍，拿一點來花」等語，並未講金額，亦未要求
      要給他們退伍金，且說話當時亦未拿出刀、槍。
    (二)案發當時，被害人丁○○身上帶有現金，但被告乙○○、
      丙○○並未要其交出身上現金，亦未搜索其身上財物，其
      後拿出刀子與露出疑似槍柄之物後，亦未再提及退伍金之
      事等情，業據證人丁○○於原審審理時結證綦詳，核與被
      告乙○○、丙○○2人於警詢、偵查及原審審理時之供詞
      及證詞均相符，而所謂「拿一點來花」之意義並不明確，
      參酌證人丁○○所稱其與被告乙○○、丙○○2人係相識
      之友人等情，亦難排除係朋友之間互通有無之請求，故被
      告乙○○、丙○○等2人當時應無恐嚇取財或強盜之意。
    (三)況被告乙○○、丙○○等2人倘意在劫財，以證人丁○○
      行動自由已遭控制情形下，又何以未搜刮證人丁○○當時
      所攜現金財物？準此，尚未能遽認被告乙○○、丙○○等
      2人表明「拿一點來花」時其主觀上係具有不法所有意圖
      。
    (四)又證人丁○○於案發時並未明確看見被告丙○○所出示之
      槍枝全貌，亦未能指認該支槍枝，業據其於原審審理時證
      述明確，則被告乙○○、丙○○等2人所持疑似槍枝之物
      是否該當刑法加重強盜罪之「兇器」，亦非無斟酌餘地。
      從而，自不得逕課其等2人以加重強盜未遂罪責。原審因
      認檢察官此部分起訴法條未洽，惟起訴之基本事實相同，
      予以變更起訴法條，論以刑法第302條第1項之妨害自由罪
      ，固非無見。惟認此部分犯行與後述加重強盜被害人汪
      秋等人部分，犯意各別，另予論罪，即有未洽（本院認為
      被告乙○○、丙○○此部分妨害自由犯行與後述加重強盜
      犯行，構成牽連犯），檢察官仍認此部分構成強盜或恐嚇
      取財罪而提起上訴，固無理由，惟原判決即有可議，仍應
      就該部分，予以撤銷改判。至於原判決就被告戊○○、丙○○、乙○○等人對於被害人汪秋等人加重強盜罪部分
      ，認本件證人即被害人黃順興、汪秋於原審均證稱被告
      乙○○、丙○○與被告戊○○並非同時前往證人黃順興住
      處，彼此間亦無互動，而搶走皮包及手機者係綽號「大牛
      」之男子，被告戊○○亦未持槍對著證人汪秋，而證人
      陳次郎、林程矞、乙○○、丙○○於原審審理時亦未指證
      聽聞或看見被告戊○○有持槍強盜汪秋之事實，公訴人
      復未舉證證明被告等3人與綽號「大牛」之人有何犯意聯
      絡與行為分擔，至卷附被告乙○○所繪現場圖與贓物領據
      亦難據以直接推論被告等3人有涉犯公訴人所指上揭加重
      強盜犯行，及未扣得公訴人所指之作案工具即槍枝，既不
      能證明被告等3人此部分犯罪，而就汪秋遭強盜部分，
      對被告等3人均為無罪諭知之判決，固非無據。參以上揭
      就本件證據能力之論述及認定犯罪事實之證據及理由，被
      告等人確有上揭犯行，原審就該部分為被告等人無罪判決
      之諭知，尚有違誤，檢察官上訴指摘原判決此部分不當，
      為有理由，應予以撤銷改判。
（七）本院審酌被告乙○○、丙○○、戊○○等人犯罪之動機、
      手段、與被害人等原均熟識，其行為所生之危害，惡性非
      輕，及事後否認犯行，飾詞辯解，且未能賠償被害人損失
      等一切情狀，分別量處如主文所示之刑，以示懲儆。依被
      告乙○○、丙○○、戊○○等3人所犯罪之性質，均有褫
      奪公權之必要，爰並均宣告褫奪公權5年，以示懲憼。公
      訴人認被告戊○○、乙○○及丙○○3人均應量處有期徒
      刑10年，然參以被告戊○○、乙○○及丙○○等3人尚未
      傷及在場之人，且所強盜之財物尚非甚多，故本院認依其
      等參與之程度，分別量處被告戊○○有期徒刑9年，被告
      乙○○及丙○○有期徒刑8年6月為適當。
（八）沒收：
    (一)被告乙○○用以毆打被害人丁○○之木棍，並非被告乙○○所有，且業遭其棄置不詳地點之路邊，爰不予宣告沒收
      。
    (二)被告丙○○用以恐嚇丁○○所持之刀及疑似槍柄之物品，
      並未扣案。至於被告戊○○持以強盜財物之玩具手槍，經
      檢察官於另案扣案，但因該玩具手槍不具殺傷力，而經檢
      察官不起訴處分，被告戊○○同意拋棄（本院96年3月16
      日審判筆錄第5頁），均尚乏積極證據足資證明仍尚存在
      ，爰不予宣告沒收。
    (三)鋁棒2支係被害人黃順興所有之物，並經其領回，雖係供
      被告等人犯罪所用之物，亦不為沒收之諭知。
貳、不另為不受理判決諭知部分
一、公訴意旨另以：被告乙○○、丙○○於前揭犯罪事實欄所載
    時、地共同毆打丁○○，係涉犯刑法第330條之加重強盜罪
    嫌，惟此部分公訴人所認容有未洽，詳如前述，原審因認檢
    察官此部分起訴法條未洽，惟起訴之基本事實相同，予以變
    更起訴法條，並認所涉犯之刑法第277條第1項普通傷害罪（
    其餘涉犯法條詳見前述），依刑法第287條前段之規定須告
    訴乃論，而據告訴人丁○○於原審審理時當庭表示撤回其告
    訴，有筆錄1份可稽（原審卷第281頁），原應依刑事訴訟法
    第303條第3款規定諭知不受理，惟因此部分與上述有罪部分
    有實質上一罪之關係，爰不另為不受理之諭知，認事用法尚
    無不當，檢察官認此部分仍構成強盜而提起上訴，尚無理由
    ，併予敘明。
據上論斷，應依刑事訴訟法第369條第1項前段、第364條、第299
條第1項前段、第300條，刑法第28條、第305條、第302條第1項
、第330條第1項、第321條第1項第3、4款、第37條第2項、第47
條，判決如主文。
本案經檢察官甲○○到庭執行職務。
中　　華　　民　　國　　96　　年　　3　　月　　30  　　日
                  審判長法  官  謝志揚
                        法  官  蔣有木
                        法  官  湯文章
以上正本證明與原本無異。
如不服本判決，應於判決送達後十日內向本院提出上訴狀。其未
述理由者，並應於提出上訴狀後十日內向本院補提理由狀 (
須附繕本)。
                       書記官  李德霞
中　　華　　民　　國　　96　　年　　3　　月　　30  　　日
附錄本判決論罪引用之法律條文：
刑法第305條
以加害生命、身體、自由、名譽、財產之事，恐嚇他人致生危害
於安全者，處二年以下有期徒刑、拘役或三百元以下罰金。
刑法第302條第1項
私行拘禁或以其他非法方法，剝奪人之行動自由者，處五年以下
有期徒刑、拘役或三百元以下罰金。
因而致人於死者，處無期徒刑或七年以上有期徒刑，致重傷者，
處三年以上十年以下有期徒刑。
第一項之未遂犯罰之。
刑法第330條
犯強盜罪而有第三百二十一條第一項各款情形之一者，處七年以
上有期徒刑。
前項之未遂犯罰之。
中華民國刑法第321條
（加重竊盜罪）
犯竊盜罪而有左列情形之一者，處 6 月以上、 5 年以下有期徒
刑：
一  於夜間侵入住宅或有人居住之建築物、船艦或隱匿其內而犯
之者。
二  毀越門扇、牆垣或其他安全設備而犯之者。
三  攜帶兇器而犯之者。
四  結夥三人以上而犯之者。
五  乘火災、水災或其他災害之際而犯之者。
六  在車站或埠頭而犯之者。
前項之未遂犯罰之。
